最　高　行　政　法　院　判　決　　　　　　　　　九十一年度判字第一七一三號
　　再 審原 告　德商‧德意志銀行股份有限公司台北分公司
　　代　表　人　甲○○
　　再 審被 告　財政部台北市國稅局
　　代　表　人　乙○○
右當事人間因營利事業所得稅事件，再審原告不服本院中華民國八十九年十月二十六
日八十九年度判字第二九六六號判決，提起再審之訴。本院判決如左：
　　主　文
再審之訴駁回。
再審訴訟費用由再審原告負擔。
　　事　實
緣再審原告（繼受德商．德意志（亞洲）銀行股份有限公司台北分公司之營業）七十
三年度營利事業所得稅結算申報，原經再審被告核定全年所得額為新臺幣（下同）三
九、四四九、八○○．八四元，並准認列前三年核定虧損扣除額四○、六五八、六八
四元，核定當年度課稅所得額為零。嗣經法務部調查局臺北市調查處依據檢舉及查得
資料，邀集相關單會同審理結果，認定再審原告漏報七十三年十二月利息收入二二、
五九七、四五三元，再審被告乃據以核定再審原告短漏報所得額一七、八五一、九八
七．八七元，並否准核認前三年核定虧損扣除額四○、六五八、六八四元，發單補徵
再審原告當年度營利事業所得稅一九、九九五、六二六元，短估金五九五、○六六元
。再審原告不服，申經復查結果，准予追減利息收入一○、七一一、○七八元外，其
餘未准變更。再審原告循序提起一再訴願，均遭駁回，訴經本院八十六年度判字第六
二五號判決將一再訴願決定及原處分均撤銷，由原處分機關另為適法之處分。案經再
審被告重為復查決定，追減漏報所得額一一八、八六三元，變更核定所得額為四八、
七二一、一七四元。再審原告不服，訴經財政部台財訴字第000000000號訴
願決定將原處分撤銷，由原處分機關另為處分。再審被告遂重為復查決定，仍核定再
審原告七十三年度全年所得額為四八、七二一、一七四元。再審原告仍未甘服，提起
一再訴願，遞遭決定駁回，提起行政訴訟，亦為本院八十九年度判字第二九六六號判
決駁回。再審原告以原判決有行政訴訟法第二百七十三條第一項第一款再審情形為由
，提起再審之訴。茲摘兩造訴辯意旨如次：
再審原告起訴意旨及補充理由略謂：一、按行為時所得稅法第三十九條規定、財政部
六十七年四月十二日台財稅第三二三八三號函釋及財政廳五十五年三月十七日財稅一
第一六六三一號令釋，本案再審原告帳簿均依法設置並記載，憑證單據之授受亦齊全
，且經會計師查核簽證，核與所得稅法第三十九條所規定之要件相符，惟再審被告並
未查得再審原告之帳簿有未設置或記載不完備或憑證單據不齊全之情形，即恣意擴充
所得稅法第三十九條之規定，核認再審原告因無法收回之利息收入而短漏報所得涉及
違章論處，即為會計帳冊簿據不完備。是依其見解，並不論納稅義務人漏報收入之情
形為何，只要漏報收入即予推斷為「會計帳冊簿據不完備」而否准適用所得稅法第三
十九條有關虧損扣除之規定，有於該法條規定得適用扣除虧損條件外，再付創設以未
涉及違章為條件之情，因此，其對於所得稅法第三十九條之適用顯然有錯誤。另按中
央法規標準法第五條第二款、第六條及依行政法院六十一年度判字第一六九號判例可
知，法律之解釋需以其文意為基礎，行政機關自不得另於法律文意之外再行創設限制
，並以之對人民之權利、義務為規範，故再審被告以本案因營利事業所得稅涉及違章
，率予認定無前三年虧損扣除之適用，不符行為時所得稅法第三十九條及財政廳五十
五年三月十七日財稅一第一六六三一號令釋之規定，自屬適用法規顯有錯誤。二、營
利事業對於帳簿之設置、記載及憑證單據之收授，係依照商業會計法及財務會計準則
公報等為基準，至於申報所得稅如涉有漏報收入之情事，除帳簿記載有誤外，亦可能
係因財稅差異，或對於稅法規定見解之歧異，致生與稅捐機關認定不一之情形，但不
必然即有帳載或憑證收授不全之情事，此觀之財政部七十九年十一月二十一日台財稅
第七九○七一○五五一號函釋：即明，是以帳簿記載與憑證收授是否完備與稅務申報
是否正確並無關聯。本案系爭之短漏利息收入，充其量僅為得否認定其相對之應收利
息已實際發生呆帳損失，及逕以利息收入沖銷應收利息而非以呆帳損失沖銷應收利息
，是否不當之問題。縱若再審被告認再審原告對此種實際已無法收回之應收利息，有
未依規定作帳外調整利息收入申報，亦僅得予以補稅，甚或處罰，然核其情形，究與
會計帳冊簿據不完備之情形迥異，再審被告仍應依所得稅法第三十九條規定究明是否
符合會計帳冊簿據完備之要件，憑以核定可否適用盈虧互抵之依據。則本件案再審原
告之帳冊簿據完備，對所有交易事項均已充分揭露，並無有收入而未入帳、或無成本
費用而虛偽記載之情，自無由遽以涉及違章推論帳冊簿據不完備而否准再審原告扣除
前三年虧損之規定。三、本案再審被告以再審原告困短漏報利息收入涉及違章，認定
本年度營利事業所得稅結算申報不正確，而否准扣除前三年核定虧損，即有以稅務申
報是否正確認定帳簿憑證是否完備之謬誤，已與財政部七十九年十一月二十一日台財
稅第七九○七一○五五一號函釋相悖。次查，再審被告並未探究有關營業稅之核課確
定，係因再審原告對年度進行中估列之應收利息收入，以事實已不可能收回，未予以
繳納營業稅之見解，與稽徵機關所持見解歧異所致，並無礙會計帳冊簿據完備之情形
下，竟徒以再審原告漏報利息收入經核課營業稅確定，進而推測再審原告之會計帳冊
簿據不完備，在未就再審原告之會計帳冊簿據完備與否之情進行查核，即否准適用所
得稅法第三十九條有關虧損扣除之規定，自顯有「認定事實出於臆測」不符行政法院
六十一年度判字第七十號判例之意旨之情形，自屬適用法規顯有錯誤。四、按法律有
意義不明或不備時，或法條文字雖無明文規定，而依論理法則顯然含有其意義等情況
時，主管機關固得就法律予以解釋，惟若其所作解釋逾越法律本旨，另為創作不利於
納稅義務人之規定，而於法律之外增加負擔納稅之義務，依憲法第一七二條及第十九
條規定，應為無效。本案原判決所適用之財政部八十五年十月二日台財稅第八五一九
一八○八六號函釋，不符所得稅法第三十九條之立意，詎以短漏所得稅或短漏所得在
一定比例之上，即認定為會計帳冊簿據不完備而否准虧損之扣除，應屬超越行政解釋
之範圍而無效。原判決適用應為無效之財政部八十五年十月二日台財稅第八五一九一
八○八六號函釋，自屬適用法規顯有錯誤。且再審原告於提起行政訴訟時，一再說明
所得稅法第三十九條盈虧互抵之「會計帳冊簿據完備」條件之認定，應根據再審被告
所引之臺灣省財政廳五十五年三月十七日財稅一第一六六三一號令為認定之基礎，並
引述財政部七十九年十一月二十一日台財稅第七九○七一○五五一號函釋，說明稅務
申報係會計上帳外調整後之數字，與帳證是否完備並不相關。惟再審原告既認同前開
二函釋，惟卻引述財政部八十五年十月二日台財稅第000000000號解釋，認
定經帳外調整之稅務申報有漏報收入時，逕認為帳證不完備，並推論再審、原告已被
認定漏報收入，則必然有帳冊簿據不完備之情形，完全違反前二函釋之意旨，且未深
究再審原告是否符合所得稅法第三章第二節、商業會計法及財政部對帳簿憑證有關解
釋，即認定再審原告帳冊簿據不完備，顯有認事用法之謬誤。五、依行政訴訟法第二
百七十三條規定，提起再審之訴並不以具有新事證或新事由為限，如原判決有適用法
規顯有錯誤之情形，亦非不得提起。查原判決所持理由逾越所得稅法第三十九條規定
之意旨，復與財政廳五十五年三月十七日財稅一第一六六三一號令釋及財政部七十九
年十一月二十一日台財稅第七九○七一○五五一號函釋規定相悖，且適用不符所得稅
法第三十九條之立意，應屬超越行政解釋之範圍而無效之財政部八十五年十月二日台
財稅算000000000號函釋，均有行政訴訟法第二百七十三條第一款適用法規
顯有錯誤之法定再審事由，是以再審原告提起本訴具有法定之再審理由，並無再審被
告所述違反行政訴訟法第二百七十三條規定之情等語。
再審被告答辯意旨略謂：查系爭利息收入一一、八八六、三七五元，係再審原告轉入
催收款前之應收利息，依財政部五十七台財稅發字第一○九一六號令及七十二年五月
三日台財稅字第三三○三一號函釋，仍應按率計息並計課當年度營利事業所得稅，又
是項漏報利息收入一一、八八六、三七五元，其營業稅部分業經前行政法院八十三年
度判字第二四五二號判決駁回確定，而營利事業所得稅係以營業稅核定之收入為基礎
，再審被告始據以核定利息收入一一、八八六、三七五元，然其相關之本金究屬提供
擔保品抑非提供擔保品之放款，並未能提示相關之帳證供核，無從依首揭行為時所得
稅法第四十九條第三項規定按百分之一或百分之三核算備抵呆帳，惟再審原告經以書
面說明其對備抵呆帳之計算並無異議，再審被告前按百分之一計算提列備抵呆帳一一
八、八六三元，核與首揭規定並無不符。另關於前三年核定虧損扣除額部分：按行為
時所得稅法第三十九條所明定及財政部八十五年十月二日台財稅第八五一九一八○八
六號函釋。本案原經再審被告認定前三年核定虧損扣除額四○、六五八、六八四元，
嗣以再審原告漏報前揭應收利息收入，乃予重核而否准認列該項扣除額，並經初次重
為復查決定未准變更。案經財政部以八十七年一月二日台財訴第000000000
號訴願決定略以「本件訴願人執詞主張有首揭盈虧互抵之適用，宜由原處分機關審酌
有無前揭本部八十五年十月二日台財稅第000000000號函釋之適用。」再審
被告重核復查決定以，本案再審原告漏報利息收入一一、八八六、三七五元，關於營
業稅部分業經前行政法院八十三年度判字第二四五二號判決予以駁回確定，而營利事
業所得稅部分係以營業稅核定之收入為基礎，本案自應以再審原告漏報該項利息收入
以短漏所得而涉及違章論處，則再審原告之會計帳冊簿據難謂為完備，再審被告原核
定否准認列前三年核定虧損扣除額，與行為時所得稅法第三十九條之規定，並無不合
，是以本案初次重為復查決定未准變更。遞經財政部八十四年台財訴第000000
000號訴願決定及行政院八十五年三月二十二日台八十五訴字第○七八三八號再訴
願決定論明並無不妥。而本案再審原告因漏報前揭利息收入所短漏之所得額為九、二
七一、三七四元，依當年度適用之營利事業所得稅稅率百分之三十五計算之金額為三
、二四四、九八○元，已超過十萬元，是本案核無財政部八十五年十月二日台財稅第
000000000號函釋之適用為由，乃維持原核定。揆諸首揭規定及財政部函釋
意旨，核無不當。茲再審原告復執前詞主張，難謂有理由。另台灣省財政廳五十五年
三月十七日財稅一第一六六三一號令及財政部七十九年十一月二十一日台財稅第七九
○七一○五五一號函釋係對「帳冊簿據完備之意義」及「會計師簽證時有無作帳外調
整申報與帳證是否完備無關」的詮釋，與財政部八十五年十月二日台財稅第八五一九
一八○八六號函釋並無衝突情事，依所得稅法第三十九條所稱「會計帳冊簿據完備」
一語除會計帳冊簿據，應依同法第三章第二節、商業會計法及財政部對帳簿憑證有關
解釋令為認定標準外，所稱「完備」，自應以業經依照上開法令設置帳簿，並依法取
得憑證為要件，查本案再審原告漏報利息收入一一、八八六、三七五元，關於營業稅
部分業經前行政法院八十三年度判字第二四五二號判決予以駁回確定，而營利事業所
得稅部分係以營業稅核定之收入為基礎，本案自應以再審原告漏報該項利息收入以短
漏所得而涉及違章論處，則再審原告之會計帳冊簿據難謂為完備，再審被告原核定否
准認列前三年核定虧損扣除額，與行為時所得稅法第三十九條之規定，並無不合。另
再審原告所舉再審理由均於大院八十九年度判字第二九六六號判決論明，尚無新事證
或新理由，不符行政訴訟法第二百七十三條規定得提起再審之訴之情形，併予陳明等
語。
　　理　由
按行政訴訟當事人對本院之判決提起再審之訴，必須具有行政訴訟法第二百七十三條
第一項（即修正前行政訴訟法第二十八條）所列各款情形之一者，始得為之，而該條
第一款所謂適用法規顯有錯誤者，係指原判決所適用之法規與該案應適用之現行法規
相違背，或與解釋判例有所牴觸者而言，至於法律上見解之歧異，再審原告對之縱有
爭執，要難謂為適用法規錯誤，而據為再審理由。又按「營利事業所得之計算，以其
本年度收入總額減除各項成本費用、損失及稅捐後之純益額為所得額。」「應收帳款
及應收票據債權之估價，應以其扣除預計備抵呆帳後之數額為標準。前項備抵呆帳，
除金融業外，應就應收帳款與應收票據餘額百分之五之限度內，酌量估列。但有提供
質押品者，應就其餘額百分之二之限度內估列之。金融業無質押品之債權就其債權餘
額百分之三限度內，酌量估列備抵呆帳，有質押品者，就其餘額百分之一限度內估列
之。」行為時所得稅法第二十四條第一項及第四十九條第一項、第二項、第三項定有
明文。又「以往年度營業之虧損，不得列入本年度計算。但公司組織之營利事業，會
計帳冊簿據完備，使用本法第七十七條所稱藍色申報書，並如期申報者，得將該管稽
徵機查帳核定之前三年內各期虧損，自本年度純益額中扣除後，再行核課。」復為同
法第三十九條所明定。本件再審原告七十三年度營利事業所得稅結算申報，原經再審
被告核定全年所得額為三九、四四九、八○○．八四元，並准認列前三年核定虧損扣
除額四○、六五八、六八四元，核定當年度課稅所得額為零。嗣經法務部調查局臺北
市調查處依據檢舉及查得資料，邀集相關單位會同審理結果，認定再審原告漏報七十
三年十二月利息收入二二、五九七、四五三元，再審被告乃據以核定再審原告短漏報
所得額一七、八五一、九八七．八七元，並否准核認前三年核定虧損扣除額四○、六
五八、六八四元，發單補徵再審原告當年度營利事業所得稅一九、九九五、六二六元
，短估金五九五、○六六元。再審原告不服，以同一事實之營業稅部分尚在行政救濟
中，俟營業稅確定後再行核辦云云，申經復查結果，准予追減利息收入一○、七一一
、○七八元外，其餘未准變更。再審原告循序提起訴願、再訴願，均遭駁回，訴經本
院八十六年度判字第六二五號判決將再訴願決定、訴願決定及原處分均撤銷，由原處
分機關另為適法之處分。案經再審被告重為復查決定，追減漏報所得額一一八、八六
三元，變更核定所得額為四八、七二一、一七四元。再審原告不服，訴經財政部台財
訴第000000000號訴願決定將原處分撤銷。再審被告依前開財政部台財訴字
第000000000號訴願決定撤銷意旨重為復查決定，以再審原告漏報應收利息
收入一一、八八六、三七五元，其相關之本金究屬提供擔保品抑非提供擔保品之放款
，並未能提示相關之帳證供核，無從依首揭行為時所得稅法第四十九條第三項規定按
百分之一或百分之三核算備抵呆帳，且再審原告經以書面說明其對備抵呆帳之計算並
無異議，則前按百分之一計算提列備抵呆帳一一八、八六三元，應予維持；又再審原
告漏報利息收入一一、八八六、三七五元，其營業稅部分業經本院八十三年度判字第
二四五二號判決駁回確定，而營利事業所得稅係以營業稅核定之收入為基礎，本案再
審原告漏報系爭利息收入短漏所得而及違章，且短漏之所得額九、二七一、三七四
元依其本（七十三）年度適用之營利事業所得稅稅率百分之三十五計算之金額為三、
二四四、九八○元，已超過十萬元，亦無財政部八十五年十月二日台財稅字第八五一
九一八○八六號函釋之適用，原核定否准認列前三年核定虧損扣除額，亦無不合，乃
未准變更。再審原告仍不服，循序提起行政訴訟，主張：系爭利息收入係於期中估列
，於本年度已催收無著，乃將本金部分轉列催收款，嗣後亦無法收回而實際發生呆帳
損失，本案實屬呆帳損失之認定應在本年度或跨越年度之問題，並無漏報利息收入情
事，再審被告縱認其對此實際已無法收回之應收利息，有未依規定作帳外調整利息收
入申報者，亦僅得予補稅，甚或處罰，與會計帳冊簿據不完備之情形迥異，其對所有
交易事項均已充分揭露，並無虛偽記載情形，應准予扣除前三年核定之虧損云云。原
判決以再審原告漏報利息收入一一、八八六、三七五元，其關於營業稅部分，業經本
院八十三年度判字第二四五二號判決確定，而營利事業所得係以營業稅核定之收入為
基礎，本案自應以再審原告漏報該項利息收入以計算短漏所得，再審原告既有短漏之
情形，其會計帳冊簿據，即難謂為完備；本件依營業稅核定之收入，再審原告短漏之
所得額計九、二七一、三七四元〔漏報利息收入11,886,375元×（銀行業同業利潤之
毛利率84％－營業稅４％－教育捐１％）－呆帳損失118,863元 〕。由該七十三年度
適用之營利事業所得稅率百分之三十五計算，其營利事業所得稅之金額為三、二四四
、九八○元，已超過十萬元，核無財政部台財稅字第八五一八○八六號函釋之適用。
從而再審被告否准其認列前三年核定虧損扣除額並無違誤等理由，駁回其訴所適用之
法規與該案應適用之現行法規、解釋、判例並無相牴觸，認事用法均妥適，再審意旨
仍執前詞，主張雖有漏報利息收入仍應認再審原告之會計帳冊簿，據為完備之詞，尚
不足採，應認本件再審之訴顯無再審理由，予以駁回。
據上論結，本件再審之訴為無理由，爰依行政訴訟法第二百七十八條第二項、第九十
八條第三項前段，判決如主文。
中　　華　　民　　國　　九十一　　　年　　　九　　　　月　　　十九　　　日
                    最 高 行 政 法 院  第 二 庭
                                審 判 長 法  官　　　陳　石　獅
                                         法  官      劉　鑫　楨
                                         法  官　　　彭　鳳　至
                                         法  官　　　高　啟　燦
                                         法  官　　　黃　合　文
右  正  本  證  明  與  原  本  無  異
　　　　　　　　　　　　　　　　　　　　 法院書記官　蘇　金　全
中　　華　　民　　國　　九十一　　　年　　　十　　　　月　　　四　　　　日
